【裁判字號】    99,台上,5300
【裁判日期】    990826
【裁判案由】    妨害性自主等罪
【裁判全文】
最高法院刑事判決            九十九年度台上字第五三００號
上  訴  人  甲○○
上列上訴人因妨害性自主等罪案件，不服台灣高等法院台中分院
中華民國九十九年六月二十四日第二審判決（九十九年度上訴字
第九四九號，起訴案號：台灣南投地方法院檢察署九十八年度偵
字第三六五三號），提起上訴，本院判決如下：
    主  文
原判決關於攜帶兇器強制性交部分撤銷，發回台灣高等法院台中
分院。
其他上訴駁回。
    理  由
一、撤銷發回（即攜帶兇器強制性交）部分：
本件原判決撤銷第一審所為科刑之判決，就攜帶兇器強制性交部
分，改判仍論處上訴人甲○○攜帶兇器對於女子以脅迫之方法而
為性交罪刑（累犯）。固非無見。
惟查：刑法第二百二十一條第一項違反意願性交罪之成立，除性
交行為外，尚須行為人客觀上已有妨害被害人意思自由之行為，
苟行為人於要求性交之際，尚無妨害被害人意思自由之行為，僅
被害人主觀上有此疑慮，為避免其發生而認許性交者，不能逕以
該罪論處。原判決事實認定上訴人要求被害人Ａ女（真實姓名、
人別等資料詳卷）與其性交遭拒，竟萌攜帶兇器違反被害人意願
性交之犯意，以水果刀刀柄戮刺己身腹部，並向Ａ女恫嚇：「你
只想要回家，你乾脆不要回去算了」等語，以示不允Ａ女回家，
致Ａ女恐無法返家且懾於上訴人持有刀器，不敢抗拒，而以此脅
迫之方法，對Ａ女強制性交得逞等情，似認上訴人上開所言，於
客觀上已可認係不允Ａ女返家之表示，而與上訴人持刀自戳之行
為，併同為妨害Ａ女意思自由之行為；然於理由中，並未就上訴
人上開話語於行為當時客觀上如何可認係不允Ａ女返家之表示，
為必要之論述，而僅謂Ａ女雖供明上訴人未言及如不允與性交，
即不讓Ａ女返家等語，但Ａ女苟非因上訴人於要求性交之際，有
上開以刀柄自戳及出言恫嚇之行為，造成其心理上之壓力，豈有
允與上訴人性交之可能云云，似又謂Ａ女亦明知上訴人客觀上並
未表示Ａ女若不從即不允其返家，但因Ａ女個人主觀上有該疑慮
致造成心理上壓力，乃允與上訴人性交，致其事實認定與理由論
述前後不一，已有判決理由矛盾之違失。又原判決併以上訴人前
已有上吊之舉，其要求與Ａ女性交時復有持刀自戳之行為，自足
使Ａ女懼而不敢抵抗，唯恐激怒上訴人，為求全身而退，遂不得
不任由上訴人性交，因認上訴人應負攜帶兇器強制性交罪責等語
。然上訴人持刀柄自戳，並不及行為人以外之Ａ女或其他第三人
，此種行為如何得認係客觀上足以妨害被害人意思決定自由之行
為？原判決未為必要之說明，亦屬理由不備。以上，或為上訴意
旨所指摘，或係本院得依職權調查之事項。原判決上述之違背法
令影響於事實之確定，本院無可據以為裁判，應認原判決關於攜
帶兇器違反被害人意願性交部分有發回更審之原因。
二、駁回（即剝奪行動自由）部分：
上訴得對於判決之一部為之；未聲明為一部者，視為全部上訴，
刑事訴訟法第三百四十八條第一項定有明文。又第三審上訴書狀
，應敘述上訴之理由，其未敘述者，得於提起上訴後十日內補提
理由書於原審法院，已逾上述期間，而於第三審法院未判決前仍
未提出上訴理由書狀者，第三審法院應以判決駁回之，亦為刑事
訴訟法第三百八十二條第一項、第三百九十五條後段所明定。本
件上訴人對其剝奪行動自由及攜帶兇器強制性交等罪案件，不服
原審判決，於民國九十九年七月六日提起上訴，並未聲明為一部
上訴，自應視為全部上訴。然其上訴時及嗣於同年月十三日提出
之上訴理由狀，所敘述者，皆屬對攜帶兇器強制性交部分之上訴
理由，至剝奪行動自由部分，則無隻字片語敘及，迄今逾期已久
，於本院判決前仍未補提理由書狀，其此部分之上訴自非合法，
應予駁回。
據上論結，應依刑事訴訟法第三百九十七條、第四百零一條、第
三百九十五條後段，判決如主文。
中    華    民    國  九十九  年    八    月  二十六  日
                      最高法院刑事第四庭
                          審判長法官  張  淳  淙
                                法官  劉  介  民
                                法官  蔡  彩  貞
                                法官  張  春  福
                                法官  林  勤  純
本件正本證明與原本無異
                                      書  記  官
中    華    民    國  九十九  年    九    月    二    日
                                                   ｄ

司法院資訊處製作；財團法人民間司法改革基金會備份。
